臺灣高等法院臺南分院民事判決　 94年度再易字第11號
再審　原告　丙○○
訴訟代理人　乙○○
再審　被告　甲○○○○○○○○.
上列當事人間回復原狀事件，再審原告對於中華民國九十四年四
月六日本院九十三年度上字第二○二號確定判決提起再審，本院
不經言詞辯論，判決如下：
    主  文
再審之訴駁回。
再審訴訟費用由再審原告負擔。
    事  實
甲、再審原告方面：
一、聲明：求為判決：
（一）原確定判決廢棄。
（二）駁回再審被告之上訴。
（三）再審及前程序第一、二審訴訟費用由再審被告負擔。
二、陳述要旨：
（一）再審被告李吳阿夏與再審原告丙○○間請求回復原狀事件
      ，前經原審於九十三年十月四日以九十三年度訴字第二六
      八號民事判決，判決再審被告敗訴，再審被告提起上訴，
      嗣經鈞院（即本院）於九十四年四月六日以九十三年度上
      字第二○二號判決確定，命再審原告應給付再審被告（即
      上訴人）新臺幣（下同）一百二十九萬零四百元。判決理
      由是以「被上訴人抗辯及證人吳熾松證述：上訴人之夫李
      明利同意由土地拍定人代為清償十萬元債務，以換取拆除
      高達一百餘萬元價值之系爭建物之同意權云云，核與常情
      不合，已難盡信。且訴外人吳熾松與李明利二人於偵查中
      及本件民事事件審理中，對於是否同意拆除一事，證詞相
      互對立，顯見雙方歧見不小，參以上訴人之夫李明利於乙
      ○○雇工拆除系爭建物時，於九十三年一月一日，即時報
      警處理，並於同年一月十三日向檢察署提出刑事毀損告訴
      ，顯見其意志甚堅，訴外人吳熾松僅以短暫之電話連絡，
      即判認李明利有同意拆除系爭建物之意思表示，亦嫌速斷
      ，難認無誤會訴外人李明利電話會談意思之虞，是本件尚
      難僅以其逕向乙○○轉述李明利有同意之意思表示者，即
      足認定李明利已明確表示同意拆除系爭建物之意思。更且
      對於事關一、二百萬元價值之事務，按諸交易常情，例皆
      訂立書面以杜將來爭議，‧‧‧」而為不利於再審原告（
      即被上訴人）的認定。
（二）判決理由未加詳察並與事實相違，將被上訴人於原審所提
      之證據誤認為上訴人提出（判決書第六頁（六）另訴外人
      李明利於九十三年一月一日至臺南縣警察局學甲分局學甲
      分駐所報案，訴外人乙○○及李明利均至分駐所協談乙情
      ，有【上訴人】於原審提出而為【被上訴人】不爭之錄音
      譯文在卷可參。）；又系爭建物因執行法院未分為同一標
      ，被上訴人近日向執行處詢問得知，本件第一次拍賣時即
      已錯置，歷經第二次拍賣程序均無法拍定，且每次定期前
      均有寄達債務人（即上訴人）拍賣公告，債務人基於本身
      不動產被進行拍賣程序，對於該案共六標計九十四筆土地
      與三筆建物之自己財產坐落情況，當然最清楚且比任何人
      更加關心，豈會不察不知而不提更正之聲請，顯見上訴人
      蓄意藉此另有他圖，然執行法院再次減價，並定期於九十
      二年十一月十二日進行第三次拍賣程序，系爭建物迭次減
      價二成結果，底價核定為一百六十一萬三千元，惟仍無法
      拍定。嗣執行法院於九十二年十一月十三日連同其他各標
      進行應買不動產公告之特別變賣程序。再審原告之夫乙○
      ○於九十二年十二月二日中午從電腦網路進入臺南地方法
      院網站法拍屋資訊畫面瀏覽坐落學甲鎮○○段土地應買公
      告欄裡，發現毗鄰目前仍向李明利承租之興業段二五九號
      土地旁，即興業段二○九等二七筆土地計九百三十七萬二
      千元，顯示為特別程序訊息，經介紹即刻與盧碧香代書電
      話連繫，委請盧代書就近洽詢執行處承辦書記官查詢確認
      可承買（承買人當時尚不知有建物列在丙標），是日乙○
      ○與再審原告徹夜思量擔心傷及李明利情面，才決定用丙
      ○○名義依法承買，翌日即同年十二月三日上午遞狀公告
      應買，絕非如再審被告於上訴理由指摘再審原告早知系爭
      建物在丙標，不在丁標拍賣範圍內，並早已與中信銀談妥
      以十萬元代價作為中信銀撤回丙標建物部分執行之聲請代
      價，此一實情可傳盧碧香代書作證即可還原真相。
（三）按原審法官於九十三年三月十五日第一次言詞辯論開庭時
      ，即明確訓示再審被告訴訟代理人：本件執行債權人於同
      年十一月二十六日具狀聲請續行拍賣（即於再審原告依法
      應買前），承買人仍依第三拍底價應買，若以土地應買總
      價減二成金額亦不足超過建物之價值，又如確實有委託債
      權人銀行代理人徵詢當事人同意拆除，是無負損害賠償之
      責任，更無提起訴訟之必要。此部分可調原審庭訊錄音可
      佐。又原審於九十三年五月六日下午三時五十分在民事第
      二十六法庭公開辯論，為釐清事實真相乃傳訊李吳阿夏及
      證人李明利、吳熾松到庭，且歷經近兩小時隔離訊問與交
      互詰問，除原審法官鉅細靡遺冗長審理時所記載筆錄外，
      如能再調閱是日當庭訊問過程錄音實況，更加益證再審被
      告之真正意思呈現表示，上訴人與李明利證詞相互矛盾牴
      觸不一，揆以李明利之證詞刻意隱暪，確實有避重就輕之
      情，藉圖求其有利之判決。
（四）又鈞院（即本院）於九十四年一月六日應上訴人（即再審
      被告）請求傳訊中信銀業務經理蔡明聰證詞略以：「伊並
      不清楚該標公告應買人是誰，李明利之前經常打電話進來
      ，事隔逾年，並不記得該電話通話內容而印象中袛清楚感
      受李明利對於親戚向法院應買他的土地而沒有徵詢他的意
      思，表達強列不滿與憤怒，且伊並不認識承買人，也無與
      被上訴人及乙○○有任何接觸連繫。」，由此可見，更益
      證李明利於此之前就吳熾松徵詢並詳加分析利弊得失與轉
      達拆除後處理方式等條件後，李明利當時確實有同意承諾
      說好由承買人自行拆除建物。之後，李明利動念回想來電
      徵詢時不宜作承諾同意，如此則其龐大不動產自九十年十
      月間被執行查封後，並拖延至九十二年九月三日才被實施
      多次拍賣程序，迭次減價拍賣均無人投標，如不即恫嚇反
      制中信銀或藉未保存登記建物之所有權作用，則其無法依
      強制執行法第九十五條第二項規定，視為撤回該不動產之
      執行。之後就另外打電話告知蔡經理不可以亂動他的建物
      。承上，倘如李明利就吳熾松徵詢協調時沒有同意承諾應
      允，那麼李明利又有何必要之後再打電話給放款部經理蔡
      明聰如自承所言。此部分請參閱鈞院（即本院）證人筆錄
      。惟鈞院（即本院）未加審酌，卻以訴外人吳熾松與李明
      利二人於前偵查中及本件民事事件審理中，對於是否同意
      拆除一事，證詞相互對立，顯見雙方歧見不小，斷然不予
      採信證人吳熾松之證詞，實令人難以甘服，蓋因李明利是
      再審被告之配偶，也是刑事毀損案件之報案人，與再審原
      告的利害相反，故其證詞的可信度值得懷疑。至於吳熾松
      陳述相關利害關係合乎常情，確屬可信。
（五）查再審原告（即被上訴人）之夫乙○○於九十二年十二月
      三十日上午十一時二十分，於首相國際法律事務所接到吳
      熾松打電話進來，告知伊與李明利徵詢協調結果，明確詳
      盡轉述李明利已同意上開之條件承諾說好。奈何鈞院未細
      詳察，粗認訴外人吳熾松僅以短暫之電話連絡，即判認李
      明利有同意拆除系爭建物之意思表示，亦嫌速斷。就此，
      再審原告將具體提新證據來對照印證，謹再呈上「系爭建
      物」於九十二年十二月三十一日八時五分未拆除前全貌、
      同日九時五十四分拆除中狀況、同日十一時四十三分業已
      全部拆除後實況、對照再審原告依徵詢協調之條件，委託
      承載廢鐵之大貨車，陸續會同電腦過磅之磅單日期間依序
      為九十二年十二月三十一日十五時二十四分、同日十六時
      二十四分、同日十八時三十一分、同日十九時二十六分、
      與翌日八時五十分共五輛入廠時間承載廢鐵，由此可真正
      顯見系爭建物確實於同年十二月三十一日上午十一時四十
      三分即已全部拆除完畢，並非如再審被告所誣指再審被告
      之夫李明利於乙○○雇工拆除系爭建物時，於九十三年一
      月一日即時報警處理。再者，乙○○雇用蘇雲龍（證人）
      以怪手拆除鐵架石棉瓦建物，如前所列時間已完成後開始
      整地，惟約有七十公分高柱頭（內綁鋼筋）之部分，當日
      怪手力量祗能予以全部推倒無法支離，為此乙○○再雇用
      楊明宗（證人）駕破碎機於九十三年一月二日早上用破碎
      機打破柱頭（檢附同日十時二分打破柱頭照片）後，開始
      於非系爭土地挖深洞，欲將破磚破瓦埋入地下（檢附同日
      十時十分破碎機鑽頭已更換為怪斗爪挖深洞現場照片），
      而於此時李明利又無端報警並至基地現場，兩位警員到現
      場看見怪手於非系爭土地上作業，不予理會李明利無理請
      求要求以現行犯論處，竟當場咆哮辱罵乙○○，此亦有李
      明利報案記錄與人證可稽。奈鈞院（即本院）卻不察，並
      以上訴人即於同年一月十三日向檢察署提出刑事毀損告訴
      ，顯見其意志甚堅為由，誤認其為有理由。
（六）綜上，再審被告為一己之私，又因承買人乃再審原告之夫
      乙○○仍承租渠等立新公司經營權，即片面反悔，推說系
      爭建物如經法院拍賣，不論拍賣價金多低，渠等也就心甘
      情願。就實體上，丁標土地已由再審原告依法承買並辦妥
      移轉登記，原審法院判決書亦已敘明「系爭建物日後如經
      法院另為分標拍賣，易因建物坐落基地為他人所有，而影
      響投標意願，如因此無法出售，自無法減輕原告債務。又
      縱使該建物能順利出售，但原告夫妻積欠金融機構債務甚
      多，債權人亦眾，拍定之價金均由債權人取得，原告或李
      明利均無法分得，故系爭建物不論出售與否，對原告或李
      明利均無益處。但是李明利如同意買受人拆除該建物，不
      但可由第三人代為清償十萬元債務，拆除後之廢鐵變賣價
      金亦歸李明利取得，顯有利李明利，李明利縱橫商場數十
      年，豈有不知此利害關係，其既已知悉該利弊得失，則為
      個人利益答應由買受人拆除該建物亦符常情。」。
（七）又原確定判決認系爭建物之市場價值應係執行法院就上開
      三拍所定底價（一百六十一萬三千元）再次減價二成後之
      價值即一百二十九萬零四百元（計算公式：1,613,000×0
      .8=1,290,400）。是以上訴人所受損害，應以一百二十九
      萬零四百元為準，逾此，則屬過高。然比對再審被告所提
      示（78）使用執照經臺南縣政府工務局核定工程造價合計
      為七十六萬元，係依政府建築規範審查起造人之構造種類
      委託建築師繪圖送核工程造價。其主要建材為鐵架石棉瓦
      、無人居住無一物，且又歷經十五年折舊與長期廢棄破損
      實況，殘值所剩有限。
（八）茲檢附錄音帶乙片、錄音譯文及拆除系爭建物前、中、後
      之完整記錄照片，依民事訴訟法第四百九十六條第一項第
      十三款規定，提起本件再審之訴。
三、證據：
（一）臺灣臺南地方法院九十三年度訴字第二六八號判決影本一
      份。
（二）本院九十三年度上字第二○二號判決影本一份。
（三）錄音帶及其譯文。
（四）系爭建物照片五幀。
（五）廢鐵過磅單影本五份。
（六）本院九十四年四月十二日九十四南分院敬民浙字第二一六
      三號函影本乙份。
（七）原執行法院九十三年十二月十七日南院慶九十三執當字第
      四四三九九號執行命令與調解筆錄影本共三份。
（八）使用執照影本二份。
乙、再審被告方面：本件未行言詞辯論，故無再審被告之聲明及
    陳述可供記載。
丙、本院依職權調閱本院九十三年度上字第二○二號及臺灣臺南
    地方法院九十三年度訴字第二六八號民事卷。
    理  由
一、按「再審之訴，應於三十日之不變期間內提起。」「前項期
    間，自判決確定時起算，判決於送達前確定者，自送達時起
    算。」民事訴訟法第五百條第一項、第二項前段定有明文。
    本件再審被告因不服臺灣臺南地方法院所為九十三年度訴字
    第二六八號判決，經提起上訴後，經本院以九十三年度上字
    第二○二號判決其一部勝訴，一部敗訴。因兩造就前訴訟程
    序之訴訟標的所得受之上訴利益，均未逾民事訴訟法第四百
    六十六條第一項所定之額數（目前為新臺幣一百五十萬元）
    ，經本院於原訴訟程序判決宣示後即告確定。查再審原告（
    即被上訴人）之訴訟代理人於九十四年四月十二日收受本院
    九十三年度上字第二○二號判決之送達後，再審原告即於九
    十四年四月十五日向本院以上開確定判決有民事訴訟法第四
    百九十六條第一項第十三款之再審事由，提起再審之訴，經
    核並未逾越上開三十日之不變期間，合先敘明。
二、本件再審原告以發現「兩造於九十三年一月一日於臺南縣警
    察局學甲分局學甲分駐所之錄音（含譯文）」（下稱錄音證
    物）及「拆除系爭建物前中後之完整記錄照片」（下稱照片
    證物）等未經斟酌之證物，依民事訴訟法第四百九十六條第
    一項第十三款提起本件再審之訴，是則本件首應審究者，上
    開證物是否為民事訴訟法第四百九十六條第一項第十三款所
    稱之證物？且上開證物是否一經斟酌，即可使再審原告受較
    有利之裁判？亦即本件有無再審原告主張之再審事由存在？
三、經查：
（一）按民事訴訟法第四百九十六條第一項第十三款所謂發現未
      經斟酌之證物，係指在前訴訟程序事實審辯論終結前，不
      知已有該證物存在，其後始知之者而言。所謂得使用該證
      物，係指前訴訟程序事實審言詞辯論終結前，雖知有該證
      物存在，但因故不能使用，其後始得使用者而言。若已知
      之，而按其情形，並非不能當時舉出或命第三人提出者，
      即無本款之適用（最高法院二十六年抗字第四五三號、二
      十九年上字一００五號判例及七十六年度臺上字第二八一
      二號判決意旨參照）。且須當事人發現之證物，於前訴訟
      程序未經斟酌，而一經斟酌，即可受較有利之裁判者始為
      相當，若該證物在前訴訟程序中已經斟酌，或縱經斟酌，
      亦不能受較有利之裁判者，即不得據以提起再審之訴（最
      高法院七十九年度臺上字第二○六八號判決意旨參照）。
    (一)本件再審原告主張「錄音證物」為民事訴訟法第四百九十
      六條第一項第十三款之證物部分：
    1.查再審原告於前訴訟程序第一、二審即曾提出此錄音證物
      ，分別附於前訴訟程序第一審卷第五六頁至第五九頁（錄
      音光碟及譯文）、第七九頁至第八二頁（錄音光碟及譯文
      ）、前訴訟程序第二審卷第一四○頁至第一四一頁反面（
      譯文）等處可按。
    2.再審原告既得於前訴訟程序第一審提出此一錄音證物，是
      以該錄音證物在前訴訟程序第一審時即已存在，自無前訴
      訟程序第二審言詞辯論終結後始發見之可言；又再審原告
      既已於前訴訟程序提出，則並無因故不能使用，其後始得
      使用者之情。從而，此一錄音證物即與民事訴訟法第四百
      九十六條第一項第十三款所規定之證物不符。
    (二)本件再審原告主張「照片證物」為民事訴訟法第四百九十
      六條第一項第十三款之證物部分：
    1.查再審原告於前訴訟程序第二審即曾提出此照片證物中之
      「 8：04 AM」（前訴訟程序第二審卷第四一頁及第一三
      六頁）、「 9：54 AM」（前訴訟程序第二審卷第四一頁
      及第一三六頁）、「 11：43 AM」（前訴訟程序第二審
      卷第四一頁）。
    2.再審原告既得於前訴訟程序第二審提出此一照片證物中，
      於九十二年十二月三十一日拍攝之「 8：04 AM」、「
       9：54 AM」、「 11：43 AM」等三幀照片，自無前訴
      訟程序第二審於九十四年三月二十二日言詞辯論終結後，
      始發見之可言；又拍攝於九十三年一月二日之「２ 10：0
      2 AM」、「２ 10：10 AM」等二幀照片，既為再審原告所
      拍攝，按常理推斷，應有自由使用之權，再審原告在本件
      又未舉證證明其在前訴訟程序不能使用此證物之事實，此
      一照片證物亦與民事訴訟法第四百九十六條第一項第十三
      款所規定之證物不符。
    (三)從而，再審原告以錄音證物及照片證物，依民事訴訟法第
      四百九十六條第一項第十三款提起再審之訴，顯無理由。
（二）況再審原告所提之錄音證物僅足證訴外人乙○○與李明利
      於九十三年一月一日在臺南縣警察局學甲分局學甲分駐所
      曾談到李明利是否曾向中國信託商業銀行吳熾松襄理允諾
      由承受人即再審原告以十萬元之代價及廢鐵之賣價交再審
      被告即得拆除系爭建物而已。惟尚無法由此錄音對話內容
      即為有利於再審原告之認定；又再審原告所提之照片證物
      ，亦僅足證系爭建物拆除前中後之時間、狀況及再審被告
      所陳述之報案時間與實際時間有所不同，惟尚無法憑此即
      推論訴外人李明利確有同意由再審原告拆除系爭建物乙情
      ，是則上開錄音及照片證物，縱經審酌亦無法使再審原告
      受較有利之裁判，併予敘明。
四、再者，本件再審原告主張之再審事由既顯無理由，即毋庸為
    本案之辯論及裁判，亦即不必再開及續行前訴訟程序，則再
    審原告請求傳喚盧碧香代書作證及勘驗前訴訟程序第一審庭
    訊錄音、對本案訴訟標的法律關係之主張及提出之廢鐵過磅
    單影本五份、本院九十四年四月十二日94南分院敬民浙字第
    2163號函影本乙份、原執行法院九十三年十二月十七日南院
    慶九十三執當字第四四三九九號執行命令與調解筆錄影本共
    三份、使用執照影本二份及其他攻擊防禦方法等等，即無須
    審酌。又原確定判決事實及理由欄五（六）「另訴外人李明
    利於九十三年一月一日至臺南縣警察局學甲分局學甲分駐所
    報案，訴外人乙○○及李明利均至分駐所協談乙情，有上訴
    人（按應為被上訴人之誤）於原審提出而為被上訴人（按應
    為上訴人之誤）不爭之錄音譯文在卷可參。」，雖有顯然之
    錯誤，惟此亦僅為判決更正之問題，核與有無再審之理由無
    涉，均附此敘明。
五、據上論結，本件再審之訴為顯無理由，依民事訴訟法第五百
    零二條第二項、第七十八條判決如主文。
中　　華　　民　　國　　94　　年　　7　　 月　　11 　 日
                   民事第三庭  審判長法  官  林輝雄
                                     法  官  徐宏志
                                     法  官  王明宏
上為正本係照原本作成。
不得上訴。
中　　華　　民　　國　　94　　年　　7　　 月　　12　  日
                                     書記官  陳昆陽
                                               K
